【裁判字號】    97,訴,2263
【裁判日期】    980622
【裁判案由】    偽造文書
【裁判全文】
臺灣臺北地方法院刑事判決              97年度訴字第2263號
公  訴  人  臺灣臺北地方法院檢察署檢察官
被      告  己○○
選任辯護人  高素真律師
上列被告因偽造文書案件，經檢察官提起公訴（97年度偵緝字第
823號），本院判決如下：
    主  文
己○○犯行使偽造私文書罪，處有期徒刑拾月，減為有期徒刑伍
月，如易科罰金，以新臺幣壹仟元折算壹日。附表所示支票背面
偽造之「北龍工程有限公司」印文壹枚及偽造之「北龍工程有限
公司」印章壹枚，均沒收之。
    犯罪事實
一、緣丙○○建築師事務所於民國93年11月10日與臺灣省桃園農
    田水利會簽立「桃園水利大樓整修工程規劃、設計及監造技
    術服務」契約，而桃園農田水利會則將上開大樓之整修工程
    發包予錦順營造股份有限公司（下稱錦順公司）施作，錦順
    公司另將大樓整修工程中之消防水電工程發包予中升工程股
    份有限公司（下稱中升公司），嗣中升公司因內部問題無法
    繼續完成所承攬之工程，而與錦順公司解除契約，錦順公司
    則再將上開消防水電工程發包予祥禾室內裝修有限公司（下
    稱祥禾公司），己○○即為祥禾公司於上開大樓整修工程之
    工地專案經理，負責執行發包消防水電工程予下包廠商至現
    場施作之部分，而己○○則代表祥禾公司將部分消防水電工
    程交由北龍工程有限公司（下稱北龍公司）施作。嗣北龍公
    司於95年11、12月間，就前已施作完成之工程，向祥禾公司
    請領工程款，惟因祥禾公司希冀北龍公司得作為其他小工程
    包商之統包廠商，於向丙○○建築師事務所商借支票使用後
    ，即由丙○○以自己及丙○○建築師事務所為共同發票人，
    開立如附表所示之支票1紙（下稱系爭支票）寄予北龍公司
    ，北龍公司於96年1月30日收到系爭支票後，即由北龍公司
    之負責人兼出納人員戊○○○簽名蓋章並蓋用北龍公司印章
    後，回覆傳真確認收票，然因戊○○○認北龍公司之應收工
    程款僅占系爭支票所示金額之16萬餘元，卻須另行以北龍公
    司名義開立多張支票予其他小包商，恐有票據風險，遂聯繫
    祥禾公司會計人員，表示僅欲就北龍公司之工程款部分收受
    票據，而將會退還系爭支票予祥禾公司之工地專案經理己○○，以便更換小額支票，是於同年2月2日，戊○○○之夫即
    北龍公司於上開工地之現場負責人丁○○，便將系爭支票帶
    至上開工地，交還予己○○收受，並由己○○於北龍公司製
    作之交還支票簽收單上簽名；詎己○○收受系爭支票後，竟
    基於行使偽造私文書之犯意，於96年2、3月間某日，在位於
    臺北市○○路○段376號14樓之中華民國仲裁協會內，向丙○○佯稱：北龍公司之人欲持系爭支票週轉，要求塗銷系爭
    支票上「禁止背書轉讓」字樣云云，丙○○不疑有他，立即
    依己○○所述將「禁止背書轉讓」字樣予以劃除塗銷後，便
    將系爭支票交由己○○帶離，己○○取得系爭支票後，旋即
    以預先偽造之「北龍工程有限公司」印章1枚，蓋用於系爭
    支票背面而偽造「北龍工程有限公司」印文1枚，用以表示
    「北龍工程有限公司」背書之意思後，立即於同日某時，在
    中華民國仲裁協會所在大樓樓下，以轉讓系爭支票之意思，
    將系爭支票轉交予名晟設計室內裝修工程股份有限公司（下
    稱名晟公司）之乙○○，而予以行使，足以生損害於丙○○
    及北龍公司之權益。其後名晟公司之人員持系爭支票至第一
    商業銀行提示取款，因存款不足而退票，丙○○詢問己○○
    為何系爭支票遭提示乙節，並要求己○○向名晟公司取回系
    爭支票以便註銷退票紀錄，始查知上情。
二、案經丙○○訴由臺北市政府警察局萬華分局報告臺灣臺北地
    方法院檢察署檢察官偵查起訴。
    理  由
壹、程序方面
一、按被告以外之人於審判外之言詞或書面陳述，除法律另有規
    定者外，不得作為證據，刑事訴訟法第159條第1項定有明文
    。本件證人即告訴人丙○○、證人戊○○○於偵查中之證述
    ，為被告以外之人於審判外之言詞陳述，被告及辯護人於本
    院審理程序中對此部分供述證據聲明異議，查證人丙○○、
    戊○○○於偵查中向檢察官所為之陳述，業經具結且無顯不
    可信之情形存在，依刑事訴訟法第159條之1第2項之規定，
    應具有證據能力，且證人丙○○及戊○○○於本院審理中亦
    經傳喚到庭具結證述並經被告及辯護人行使詰問權利，本院
    自得將該等證述內容據以認定犯罪事實。
二、另辯護人亦爭執北龍公司回覆商約法律事務所函、北龍公司
    大小章圖式、北龍公司所提當初收受系爭支票時會計所留存
    之影本等證據之證據能力，查前開北龍公司回覆商約法律事
    務所函雖屬被告以外之人於審判外之書面陳述，惟該等書面
    陳述係於丙○○建築師事務委由商約法律事務所究明系爭支
    票是否由北龍公司背書轉讓乙事之際而作成，其時系爭支票
    究係如何蓋以北龍公司之印文而背書轉讓予名晟公司，對於
    丙○○建築師事務所、商約法律事務所及北龍公司而言，均
    仍未知，北龍公司經辨明系爭支票影本後，而立於系爭支票
    上第一手受款人之地位而回覆函文，係屬北龍公司對外之一
    般行政事務處理，無何不可信之情況，又北龍公司係於96年
    6 月4日發函回覆商約法律事務所，其時北龍公司早已未再
    承作祥禾公司之工程等情，業據證人丁○○於本院審理中證
    稱：北龍公司自96年3月結清之後，就沒有再承做祥禾公司
    之工程，伊在整個工程沒有再施作時，去結清尾款，該次沒
    遇到丙○○，所以就直接將發票給會計小姐計算要支付給北
    龍公司的金額，但後來這部分並沒有支付，伊也沒再去請領
    ，所以還積欠伊等北龍公司2、3萬元等語明確（本院卷第74
    頁），是辯護人具狀稱因北龍公司事發前後直接或間接承包
    祥禾公司工程，對衣食父母之告訴人言聽計從，而積極配合
    告訴人提出本件告訴云云，實無所據，綜上，足認系爭北龍
    公司回覆商約法律事務所函係於可信之情況下所製作之文書
    ，依刑事訴訟法第159條之4第3款規定，應有證據能力。至
    北龍公司大小章圖式，經證人丁○○於本院審理中帶同北龍
    公司於銀行開立帳戶之印鑑卡正本到院，經核與卷內影本相
    符，是北龍公司大小章圖式係屬真正，並無偽造之情，應有
    證據能力；另北龍公司所提當初收受系爭支票時會計所留存
    之影本，復經證人丁○○於本院審理時庭呈回傳資料正本，
    經本院影印正本附卷，經核亦與公訴人所提之北龍公司當初
    收受系爭支票所留存之影本證據相符，是此部分證據亦無偽
    造之情，應有證據能力。
貳、實體方面
一、訊據被告己○○固不否認系爭支票係由北龍公司丁○○退回
    交還給伊，且系爭支票係由丙○○在中華民國仲裁協會內，
    當場塗銷「禁止背書轉讓」字樣並蓋章，而伊後來確實有將
    系爭支票轉交給名晟公司而行使之事實，惟矢口否認有何行
    使偽造私文書之犯行，辯稱：系爭支票是丁○○在96年1月
    20日至25日之間，直接到丙○○事務所來請款的，北龍公司
    領回不到一週的時間內，就由丁○○退回系爭支票給伊，並
    表示系爭支票票信不好，且丁○○所負責的工程在127萬中
    只占20多萬元的款項，不想負擔必須開票給其他廠商的責任
    ，所以想把他的支票跟消防廠商的支票分開，返還系爭支票
    是在公司樓下，是裝在一個信封袋裡面，伊當時打開信封袋
    只有看支票正面，沒看支票的背面，之後伊就將系爭支票放
    在會計的桌上，嗣伊在96年2月底或3月份時，又從告訴人丙○○那裡拿到系爭支票，因為告訴人丙○○有給付伊管理工
    程報酬之義務，告訴人丙○○是約伊到位於仁愛路上第一銀
    行旁之中華民國仲裁協會拿取工程管理報酬，告訴人丙○○
    交系爭支票時，有當著伊的面將支票上的禁止背書、日期塗
    銷，伊見狀不悅且有問告訴人丙○○為何不重新開票給伊，
    告訴人丙○○表示他沒有支票了，伊無奈只好接受，又當晚
    伊急著要付款予名晟公司，且一般來說，蓋了禁止背書轉讓
    還要將抬頭蓋掉，而告訴人丙○○將系爭支票放在信封袋轉
    給伊，伊根本未予細看系爭支票，不疑有他，就從仲裁協會
    樓上直接拿到樓下給名晟公司的乙○○，伊轉交時支票背面
    已經有蓋北龍公司的印章，且伊從告訴人丙○○手中拿到系
    爭支票至轉交予乙○○，過程中全無耽擱，伊事前也不知告
    訴人丙○○將交付系爭支票，如何能預期將拿到系爭支票，
    而預為準備、盜刻北龍公司印章，再加以盜用於系爭支票上
    ？這張支票經過的手有北龍公司、建築師事務所會計小姐、
    告訴人、伊、乙○○、名晟公司會計小姐、名晟公司徐副總
    、徐副總的朋友，何以只有伊涉嫌？告訴人卻毫無嫌疑？且
    系爭支票退票後，係伊受告訴人丙○○委託向名晟公司取回
    系爭支票，供告訴人丙○○持向銀行註銷退票記錄，事後伊
    再自行籌款給付名晟公司，果伊曾在系爭支票背面盜蓋北龍
    公司印章，伊取回系爭支票後及時銷毀即可，何須主動將支
    票返還告訴人丙○○云云，經查：
（一）系爭支票係因北龍公司認其應收工程款僅占系爭支票所示
      金額之16萬餘元，卻須另行以北龍公司名義開立多張支票
      予其他小包商，恐有票據風險，欲更換小額支票，而由北
      龍公司丁○○交還予被告收受，並由被告於北龍公司交還
      支票之簽收單上簽名，嗣系爭支票上「禁止背書轉讓」字
      樣經丙○○塗銷並蓋章後由被告帶走，被告立即將系爭支
      票轉讓予名晟公司，並交由名晟公司之乙○○收受而行使
      之等情，除經被告於本院審理時坦承不諱外，業據證人即
      北龍公司工地現場負責人丁○○到庭證稱：伊是經由朋友
      介紹到桃園農田水利會興建大樓工程作消防水電工程，而
      認識被告，被告是工地的專案經理，因為消防水電工程項
      目太籠統而沒有訂約，伊就以點工之方式承包，且都是與
      被告談的，而系爭支票係祥禾公司第一次寄給北龍公司的
      票，伊確定系爭支票是寄來的沒錯，因為伊有寄來回傳的
      資料，當時伊做的工程只有一小部分，但祥禾公司要伊作
      統包，就直接將各個小工程的金額統合開票給伊，再由伊
      轉開給其他小包，但後來伊回去被伊太太（即證人戊○○○）罵笨蛋，伊太太說伊等才包10多萬元的工程，卻要開
      那麼多發票、支票給其他人，所以伊太太就聯絡祥禾公司
      會計要換票，伊等只領自己工程的部分，像其他排煙、消
      防工程就直接由祥禾公司自己支付，系爭支票寄到北龍公
      司後就由伊太太戊○○○保管，只有保管2、3天，伊就拿
      到工地交給被告，並有請被告簽收等語（本院卷第72頁至
      第75頁）、證人即北龍公司負責人戊○○○於偵查及本院
      審理中證稱：當時伊等有到丙○○建築師事務所協商，但
      祥禾公司一直拖，之後被告與乙○○就告訴丁○○先以計
      工方式支付，後來伊就在96年1月30日收到系爭支票，是
      由丙○○建築師事務所寄給伊的，但伊等都是找祥禾公司
      請款的，因為伊等所開的發票與系爭支票上所載金額不符
      ，伊打電話給祥禾公司會計，會計要伊把支票寄回去，當
      時伊詢問會計說祥禾公司工地的駐地負責人己○○是否都
      有在工地，會計答說每天都在，伊就跟會計說：「那就直
      接交給己○○，是否可以？」會計說可以，伊就將支票交
      給丁○○，在96年2月2日由丁○○交給被告，並由被告在
      支票簽收單上簽名等語（他字卷第51至52頁、本院卷第46
      頁反面至第47頁反面），證人即告訴人丙○○於本院審理
      時證稱：當時因為桃園農田水利會大樓整修工程，祥禾公
      司要付北龍公司工程款，但因祥禾公司沒有票，向伊借票
      ，伊才會簽發系爭支票，後來被告有拿系爭支票到仁愛路
      的仲裁協會，來找伊說北龍公司的人要將系爭支票拿去周
      轉，要求伊將禁止背書轉讓部分劃掉，所以伊是在仲裁協
      會那裡當場將票據的禁止背書轉讓劃掉的等語（本院卷第
      124至124頁反面），證人乙○○於本院審理中證稱：伊受
      名晟公司副總徐志仁告知，前去延吉街、仁愛路口向被告
      收取支票，因為丙○○建築師事務所開了很多支票，都是
      伊去丙○○建築師事務所找會計收取的，只有在延吉街這
      次是被告拿支票給伊，伊無法確定是否就是系爭支票，但
      是伊有看到支票上面有蓋北龍公司的抬頭及印章，伊看到
      禁止背書轉讓已經刪除，當時背面應該有北龍公司的蓋章
      ，否則該票伊收回去也是沒有用的等語明確（本院卷第46
      頁），復有北龍工程有限公司簽收單（他字卷第7頁）、
      北龍公司所提當初收受系爭支票留存之支票影本（含回傳
      資料，他字卷第54頁、本院卷第81頁）、系爭支票退票後
      之正反面影本及退票理由單（他字卷第4、5頁）在卷可按
      ，此部分事實堪以認定。
（二）被告辯稱北龍公司返還系爭支票是裝在一個信封袋內，伊
      當時打開信封袋只有看支票正面，沒看支票背面，之後就
      將支票放在會計桌上云云，意圖辯解系爭支票在北龍公司
      返還之前，即已由北龍公司自行蓋印於支票背面乙節，經
      查，證人戊○○○於偵查及本院審理中已明確證述：系爭
      支票「禁止背書轉讓」劃掉的部分，未經北龍公司授權，
      而支票背面北龍公司的印文並非北龍公司的章，伊等也沒
      有授權他人蓋章，而北龍公司將系爭支票交還給被告時，
      並沒有在支票背面蓋章等語（他字卷第51頁、本院卷第47
      頁）、證人丁○○證稱：系爭支票背面北龍公司的印章應
      該不是伊等公司的印章，因為伊公司都是使用銀行支存帳
      戶之印鑑章，而銀行帳戶的印鑑章是由伊太太戊○○○保
      管，便章有一付是由伊保管，會計師那裡也有一付，但伊
      不能確定北龍公司活存與支存的印章是否同一等語（本院
      卷第74頁），可知北龍公司於銀行帳戶所留存之印鑑係由
      證人戊○○○保管，且依北龍公司之習慣，於票據上用印
      時，皆係使用銀行印鑑章，而系爭支票寄至北龍公司收執
      後到交還予被告前，係由證人戊○○○保管，是以，即便
      證人戊○○○欲在系爭支票背面用印，亦應會使用銀行印
      鑑章蓋印，惟系爭支票背面之「北龍工程有限公司」印文
      卻明顯與北龍公司留存於銀行之大小印鑑章圖示不符，此
      有北龍公司所提之聯邦商業銀行印鑑卡可佐（他字卷第53
      頁、本院卷第80頁），況系爭支票之所以交予被告返還予
      祥禾公司，即是因證人戊○○○不願以北龍公司名義承擔
      百來萬之票據風險，業如前述，則證人戊○○○既已拒絕
      收受系爭支票、承擔票據風險，其又何須另於支票背面蓋
      以「北龍工程有限公司」印文，而使北龍公司另負背書人
      之票據責任？是系爭支票背面「北龍工程有限公司」印文
      ，非屬北龍公司所有之印章所蓋印、亦非由北龍公司所蓋
      印、更無北龍公司授權他人蓋印之事實，洵堪認定。
（三）被告另辯稱伊將系爭支票放在會計桌上後，在96年2月底
      或3月份時，又從丙○○那裡拿到系爭支票，因丙○○有
      給付伊工程管理報酬之義務，並約伊到位於仁愛路上第一
      銀行旁之中華民國仲裁協會拿取工程管理報酬，丙○○交
      系爭支票時，有當著伊的面將支票上的禁止背書、日期塗
      銷，伊見狀不悅且有問丙○○為何不重新開票給伊，丙○○表示他沒有支票了，伊無奈只好接受，又當晚伊急著要
      付款予名晟公司，且一般來說，蓋了禁止背書轉讓還要將
      抬頭蓋掉，而丙○○將系爭支票放在信封袋轉給伊，伊根
      本未予細看系爭支票，不疑有他，就從仲裁協會樓上直接
      拿到樓下給名晟公司的乙○○，伊轉交時支票背面已經有
      蓋北龍公司的印章云云，而意圖辯解系爭支票亦可能由證
      人丙○○偽造「北龍工程有限公司」印章而盜蓋於支票背
      面，然查，被告自偵查到本院辯論終結為止，皆無法提出
      任何證據，證明伊自證人丁○○手中取得系爭支票後，確
      實有立即將系爭支票交回祥禾公司會計人員手中，而證人
      丙○○於偵查中證稱：是被告騙伊說他代替北龍公司來跟
      伊說周轉有問題，想要拿去換票，要把禁背劃掉，被告並
      沒有向伊借系爭支票使用，而是說北龍要的，伊不知道是
      被告自己要用的等語（他字卷第62、63頁）、本院審理時
      證稱：被告是協助祥禾公司在執行發包的部分，屬於現場
      執行，而伊事務所是屬於監造的立場，故是祥禾公司需要
      給付被告管理費，被告並非伊事務所監工人員，伊不需要
      給付被告管理費，當時被告是將系爭支票拿到仁愛路的仲
      裁協會，因為當天伊在那裡開仲裁庭，被告向伊說北龍公
      司的人要將這張票據拿去周轉，要求伊將禁止背書轉讓部
      分劃掉，所以伊是在那裡當場將票據的禁止背書轉讓劃掉
      的，這張支票是被告拿來又拿走，並沒有留在伊那裡，後
      來是北龍公司的人到伊事務所找會計小姐，並說這張票請
      被告拿走了，也有跟被告說要開成小額的票，伊認為很奇
      怪就打電話問被告，被告說票在他身上先放著，改天再將
      票拿回給公司，後來銀行通知伊因為票據提示但錢不夠，
      伊才問被告為何這張票會被提示？被告說這張票在徐副總
      那裡，因為被告拿去票貼等語（本院卷第124頁反面至第
      126 頁反面），益徵被告並未將系爭支票交回給祥禾公司
      之會計人員，而係由被告自己拿到中華民國仲裁協會，要
      求證人丙○○塗銷禁止背書轉讓，況若被告所辯有將系爭
      支票交回祥禾公司會計乙節為真，則證人丙○○當日既係
      前往中華民國仲裁協會開仲裁庭，何須隨身帶著與該次仲
      裁庭無關之系爭支票？又何須在仲裁過程中，突然要支付
      被告管理報酬？又若證人丙○○真係以系爭支票給付被告
      管理報酬，則為了將來能證明自己確有給付款項予被告等
      情，自會將支票之受款人變更為被告，否則在無任何被告
      收受管理報酬憑證以資證明之情況下，若票據亦未顯示受
      款人為被告，豈非徒增未來衍生管理報酬糾紛之風險，此
      顯與證人丙○○身為建築師之智識及行事能力有違，再者
      ，若證人丙○○欲以系爭支票給付被告管理報酬，則證人
      丙○○身為系爭支票之發票人，於受款人退回系爭支票後
      ，證人丙○○本就有權自行塗銷原有之受款人「北龍工程
      有限公司」，另填載其他受款人，何須大費周章偽造北龍
      公司之印章，再偽造北龍公司印文以背書予被告？又若證
      人丙○○真係大費周章自行偽造北龍公司印章及印文而行
      使系爭支票，其於偽造北龍公司印章、印文之同時，亦可
      事先即塗銷禁止背書轉讓字樣，何須當著被告的面才臨時
      塗銷禁背？又被告既供稱伊見證人丙○○當著伊的面塗銷
      系爭支票禁背，而未重新開票時，伊心中不悅云云，則被
      告自應相當清楚系爭支票上之受款人為北龍公司，而非被
      告自己，且依被告之工作經驗以觀，被告亦非第一次接觸
      使用票據，衡諸常情，一般人收受受款人非填載為己之票
      據時，皆會注意票據是否曾經背書轉讓且其上背書是否連
      續等事項，而證人丙○○既係當著被告的面塗銷禁背，則
      被告應很清楚系爭支票是否有塗銷受款人或者背書是否連
      續，然被告卻又辯稱一般來說，蓋了禁止背書轉讓還要將
      抬頭蓋掉，證人丙○○將系爭支票放在信封袋轉給伊，伊
      根本未細看云云，顯不符常情；更有悖事實的是，被告既
      辯稱根本未細看系爭支票，另又辯稱伊就從仲裁協會樓上
      直接拿到樓下給名晟公司的乙○○，伊轉交時支票背面已
      經有蓋北龍公司的章云云（本院卷第136頁、第34頁反面
      ），則被告既未細看系爭支票，何以得知轉交予乙○○時
      ，系爭支票背面已蓋有北龍公司印章？又被告既知支票背
      面有北龍公司印章，就更無不知支票正面受款人北龍公司
      未經塗銷之理，被告此部分所辯，多所矛盾，毫無足採。
（四）被告又辯稱伊從告訴人手中拿到系爭支票至轉交予乙○○
      ，過程中全無耽擱，伊事前也不知告訴人將交付系爭支票
      ，如何能預期將拿到系爭支票，而預為準備、盜刻北龍公
      司印章，再加以盜用於系爭支票上？這張支票經過的手有
      北龍公司、建築師事務所會計小姐、告訴人、伊、乙○○
      、名晟公司會計小姐、名晟公司徐副總、徐副總的朋友，
      何以只有伊涉嫌云云，經查，被告自證人丁○○處取得系
      爭支票後，是否如其所辯確有交還系爭支票予祥禾公司會
      計，非無疑義，復經證人丙○○證述如前，則被告未曾將
      系爭支票交還祥禾公司，而始終於被告自己持有狀態中之
      事實，足堪認定，故自無被告所辯事前不知證人丙○○將
      交付系爭支票，如何能預為準備盜刻北龍公司印章以盜用
      於系爭支票之情，是以，即便被告從證人丙○○塗銷禁背
      後，即下樓轉交予證人乙○○，然因系爭支票自丁○○交
      付予被告後，始終在被告之持有狀態下，被告自有相當充
      足之時間謀畫如何向證人丙○○佯稱以行使系爭支票、預
      為偽造「北龍工程有限公司」印章，並於下樓過程中，花
      費幾秒鐘之時間蓋用偽造之印章於系爭支票背面。又縱系
      爭支票如被告所言曾經手多人，然北龍公司及證人丙○○
      並無於支票背面蓋以「北龍工程有限公司」印文之必要，
      已如前述，而祥禾公司、名晟公司會計人員縱有經手系爭
      支票，又有何動機須偽造北龍公司印章及偽造背書？至名
      晟公司之乙○○、徐志仁副理及其友人部分，業經證人乙○○明確證述：被告在延吉街拿支票給伊那次，伊有看到
      支票上面有北龍公司的抬頭、印章、禁背已刪除，且背面
      應有北龍公司的蓋章，否則伊收回去也沒用等情，而被告
      於自己反反覆覆的辯稱中，亦曾供稱轉交予名晟公司時支
      票背面已有蓋北龍公司的印章，足認證人乙○○代表名晟
      公司前去向被告收取系爭支票當時，系爭支票背面確已蓋
      有「北龍工程有限公司」印文無訛，縱使名晟公司自被告
      處收取系爭支票後，發現未有北龍公司之背書，名晟公司
      當可不予接受系爭支票，逕行退還被告，請被告另行給付
      即可，何須對於一張不確定真能兌現之支票，另冒偽造文
      書之法律風險，自行偽刻北龍公司印章並偽造北龍公司印
      文而背書？
（五）至證人甲○○於本院審理時證述曾聽聞被告與證人丙○○
      談論報酬等語（本院卷第76頁），惟此部分業經證人丙○○於本院審理中所否認，並證稱甲○○本係系爭工地營造
      廠之現場工地主任，被營造廠老闆發現私下收受回扣而離
      開，甲○○私下有要求伊以工程監造上品質來對付他老闆
      ，但伊沒有同意，所以對伊及錦順營造產生報復心理，且
      對各單位發黑函，造成伊很大困擾，目前伊與營造廠的總
      經理均對甲○○提出妨害名譽的告訴等語（本院卷第125
      頁反面），是證人甲○○所證內容是否屬實，容有疑義，
      且縱然為真，亦僅得證明被告與證人丙○○或有關於工程
      管理報酬之約定，與本件被告是否涉犯偽造私文書之犯行
      尚無關聯；又被告所提證物一（乙○○另案證詞影本），
      縱得證明丙○○建築師事務所與祥禾公司為同一，與本件
      被告犯行何干？證物二（請款單及支票影本），業據證人
      丁○○證稱：這筆當初是整份向祥禾公司請的，但可能是
      名晟公司與祥禾公司拆工程，所以伊後來才又會開給名晟
      公司發票，當時是預開75萬元發票，但實際上請款只有28
      萬多元（未稅），支票則是領含稅29萬多元，而支票就是
      證物二所示之2張支票，而本案系爭支票金額中，北龍公
      司所占16萬多元，並沒有包含證物二的請款金額等語（本
      院卷第72頁反面），可知證物二之請款單與支票與本件系
      爭支票亦無任何關聯；證物三（錄音譯文及錄音光碟）係
      本案起訴後之錄音，對話過程僅見被告單方否認犯行，證
      人丙○○亦未承認自己誣蔑被告，至證人丙○○為何答以
      ：「沒關係」、「不要緊」等語，或因證人丙○○與被告
      於彼時至今仍多有合作關係而致，本院無從查悉，況此部
      分證據亦未能減低證人丙○○證述內容之證明力；證物四
      （支票影本）被告辯稱係證人丙○○於事後另簽發面額50
      萬元支票給伊，然查證人丙○○於本院審理中證稱：這是
      被告向伊借的票，被告要給付他在臺中一個案件廠商的工
      程款，但是到期的時候，被告沒有錢，所以才會跳票，伊
      當時只是單純借票而已等語（本院卷第126頁），足認仍
      與本件被告犯行無關；證物五（祥禾公司給付北龍公司工
      程款），證人丁○○證述：這是後來在96年3月時後續結
      尾，又向祥禾公司結清尾款的金額，證物五最後一張的支
      票就是伊向祥禾公司領的，這張支票就是證物五請款單所
      領的等語（本院卷第72頁反面），此係北龍公司基於前已
      施作完成之工程，本即有權向祥禾公司請款，並無辯護人
      具狀所稱因北龍公司事發前後直接或間接承包祥禾公司工
      程，對衣食父母之告訴人言聽計從，而積極配合告訴人提
      出本件告訴之情，已詳述如前，況復與本件待證事項無關
      ；另辯護人提出被告存摺影本，證明96年5月16日被告提
      款30萬元，其中22萬元被告是交給名晟公司，作為取回系
      爭支票之款項，並取回支票讓告訴人去註銷退票記錄，告
      訴人說他自己付錢是不對的等語，查被告提領款項是否係
      為取回系爭支票而支付予名晟公司，無從單以被告存摺影
      本判斷，又因被告於詰問證人乙○○之過程中，自稱：這
      張支票伊有先交給名晟公司，因為這是丙○○給伊的必要
      管理費，因為名晟公司當時有幫伊作一個小型的住家（忠
      孝東路）工程款，修繕工程款只有70萬元，剩下的錢伊說
      等票到期後再將多餘的款項還給伊等語（本院卷第45頁反
      面），則被告當初既係以系爭支票為付款方式，清償被告
      自己對於名晟公司之欠款，則於系爭支票退票後，被告另
      行給付現金予名晟公司以清償欠款，亦屬事所當然，又此
      部分亦與本件待證事項無關，綜上被告所提證據，均無法
      為對被告有利認定之證據，復參以被告前於偵查中一再否
      認有經手系爭支票等事實，且辯稱：「北龍公司的老闆打
      電話給伊，...，他不想接受該張票，至於他如何將支票
      交給告訴人伊不清楚」（偵緝卷第18頁）、「伊沒有要求
      丙○○將受款人塗銷。這張支票原本是要給北龍公司，但
      北龍公司不要，就還給丙○○，伊沒有經手」（偵緝卷第
      57頁）、「伊否認票有交給伊」（偵緝卷第58頁），迄於
      本院98年2月9日準備程序時，始翻異而改稱北龍公司的廖
      先生有退回該支票給伊等情，及被告前後辯稱多有自相矛
      盾之處，足認被告前揭辯述，均不可採信。其冒用北龍公
      司名義，在系爭支票上背書，復持交名晟公司以轉讓票據
      ，而行使偽造私文書之犯行，事證已臻明確，應依法予以
      論科。
二、按在支票背面偽造之署押，以為背書，其偽造支票背書，在
    票據法上係表示對支票負擔保責任之意思，為法律規定之文
    書，並非依習慣表示一定用意之證明，而其此項行為，足以
    生損害於他人，故應成立偽造私文書罪（最高法院70年臺上
    字第2162號判例意旨可參）。又按刑法處罰偽造文書罪之主
    旨，所以保護文書之實質的真正，雖尚以足生損害於公眾或
    他人為要件之一，亦衹以有損害之虞為已足，有無實受損害
    ，在所不問，且此所謂損害，亦不以經濟價值為限（最高法
    院51年臺上字第1111號判例要旨可考）。核被告所為，係犯
    刑法第216條、第210條之行使偽造私文書罪。其偽造北龍公
    司印章及印文係偽造私文書之階段行為，而偽造私文書之低
    度行為復經行使之高度行為所吸收，均不另論罪。爰審酌被
    告之刑案前科紀錄，素行尚可，犯罪手段平和，被告與告訴
    人間前因工程案件長期合作之關係，被告前經本院合法傳喚
    ，拒不到庭，徒耗庭期，復經本院簽發拘票，始拘提到案，
    犯後否認犯行，飾詞狡辯，浪費司法資源，毫無悔意，犯後
    態度不佳，另念及告訴人具狀陳明為促進雙方和諧，不願續
    予追究責任之意願，然被告本件犯行亦損及北龍公司之權益
    ，及被告之生活狀況、智識程度等一切情狀，量處如主文所
    示之刑。本案犯罪時間係在96年4月24日以前，且無不能減
    刑之事由，合於中華民國九十六年罪犯減刑條例第2條第1項
    第3款之規定，爰依法減輕其宣告刑二分之一，並諭知易科
    罰金之折算標準。另如附表所示支票背面偽造之「北龍工程
    有限公司」印文1枚，及偽造之「北龍工程有限公司」印章
    1枚，雖未扣案，但因無證據證明已滅失，不問屬於犯人與
    否，均應依刑法第219條之規定宣告沒收。
據上論斷，應依刑事訴訟法第299條第1項前段，刑法第216條、
第210條、第41條第1項前段、第219條，中華民國九十六年罪犯
減刑條例第2條第1項第3款、第7條、第9條，判決如主文。
本案經檢察官柯木聯到庭執行職務
中    華    民    國    98    年    6     月    22    日
                  刑事第八庭  審判長法  官  陳德民
                                    法  官  陳芃宇
                                    法  官  楊蕙芬
以上正本證明與原本無異。
如不服本判決應於收受送達後10日內向本院提出上訴書狀，並應
敘述具體理由；其未敘述上訴理由者，應於上訴期間屆滿後20日
內向本院補提理由書（均須按他造當事人之人數附繕）「切勿逕
送上級法院」。
                                    書記官  馬正道
中    華    民    國    98    年    6     月    22    日
附表：
  ┌─────┬─────┬─────┬─────┬─────┐
  │  發票日  │ 支票號碼 │  受款人  │ 票面金額 │  發票人  │
  │ （民國） │          │          │（新臺幣：│          │
  │          │          │          │元）      │          │
  ├─────┼─────┼─────┼─────┼─────┤
  │96年3月31 │JA0000000 │北龍工程有│壹佰貳拾柒│1.丙○○建│
  │日        │          │限公司    │萬捌仟陸佰│築師事務所│
  │          │          │          │壹拾貳元  │2.丙○○  │
  └─────┴─────┴─────┴─────┴─────┘
附錄法條：
中華民國刑法第216條
（行使偽造變造或登載不實之文書罪）行使第210條至第215條之
文書者，依偽造、變造文書或登載不實事項或使登載不實事項之
規定處斷。
中華民國刑法第210條
（偽造變造私文書罪）偽造、變造私文書，足以生損害於公眾或
他人者，處5年以下有期徒刑。


司法院資訊處製作；財團法人民間司法改革基金會備份。
